臺灣嘉義地方法院民事裁定　　　　　　　 100年度監字第77號
聲　請　人　甲○○
相　對　人　乙○○
上列當事人間聲請改定監護人事件，本院裁定如下：
    主  文
兩造未成年長子丙○○（民國○○年○月○○日出生，身分證統一編
號：Ｚ000000000號）、次子丁○○（民國○○年○月○○日出生，身
分證統一編號：Ｚ000000000號）權利義務之行使或負擔，均改由
聲請人任之。
聲請程序費用新台幣壹仟元由相對人負擔。
    理  由
一、按民法第1055條所定夫妻離婚有關對於未成年子女權利義務
    之行使或負擔之酌定、改定或變更事件，由未成年子女住所
    或居所地之地方法院管轄，非訟事件法第122條第1項定有明
    文。再者，行使、負擔權利義務之一方未盡保護教養之義務
    或對未成年子女有不利之情事者，他方、未成年子女、主管
    機關、社會福利機構或其他利害關係人得為子女之利益，請
    求法院改定之，復為民法第1055條第3 項所明定。復按所謂
    未盡教養保護之義務或對未成年子女有不利之情事者，非僅
    指父母積極的對子女之身體為虐待或對子女之財產施以危怠
    之行為而言，即消極的不盡其父母之義務，例如不予保護、
    教養而放任之，或有不當行為或態度，或不當管理其財產，
    均屬之。另按父母不繼續共同生活達六個月以上時，關於未
    成年子女權利義務之行使或負擔，準用第1055條、第1055條
    之1及第1055條之2之規定。但父母有不能同居之正當理由或
    法律令有規定者，不在此限，民法第1089條之1亦定有明文
    。
二、聲請意旨略以：兩造為夫妻關係，育有未成年長子丙○○（
    民國○○年○月○○日出生）、次子丁○○（民國○○年○月○○日出
    生），嗣於96年3月15日協議離婚（上開離婚協議書上證人
    「戊○○」之簽名、印文均係偽造，兩造及己○○共犯行使
    偽造私文書、使公務員登載不實等罪嫌部分，相對人業經本
    院以100年度嘉簡字第1186號刑事簡易判決判處有期徒刑2
    月，減為有期徒刑1月確定）並辦妥離婚登記，然兩造離婚
    有無效事由，現婚姻關係應尚存在。聲請人於96年10月間因
    案入監服刑約2年9月，此段時間相對人仍居住家中，惟兩造
    所生未成年子女多委由聲請人母親，並與聲請人母親同住照
    顧，至聲請人99年7月5日出監，翌日相對人離家，兩造分居
    迄今已達1年之久，此段期間相對人未曾負擔子女生活費用
    ，回家探視時間僅數分鐘，未盡照顧子女責任，兩造不能繼
    續共同生活達6月以上，為未成年子女之最佳利益，爰聲請
    改定未成年長子丙○○、次子丁○○權利義務之行使或負擔
    ，均由聲請人任之，以利日後代為處理事務等語。
三、相對人經合法通知，並未到庭或委任代理人到場，亦未提出
    書狀作何聲明或陳述。
四、經查：
(一)、聲請人主張兩造為夫妻關係，育有未成年長子丙○○、次子
    丁○○，於96年3月15日協議離婚並辦妥離婚登記，然兩造
    離婚有無效事由，現婚姻關係應尚存在等情，業據聲請人提
    出戶籍謄本、離婚協議書各一份為證，且經本院依職權調取
    100年度嘉簡字第1186號刑事簡易卷宗查閱屬實，堪信為真
    實。
(二)、又聲請人主張其雖因案入監服刑，且於離婚協議上約定子女
    均由相對人監護，然實際上兩造所生二子均與聲請人母親同
    住，並由聲請人母親扶養至今。相對人於99年7月6日離家迄
    今達1年，每次回來探視子女僅約10分鐘，且未曾支付生活
    費用，未盡保護教養子女義務等情，業經證人即兩造長子丙
    ○○、次子丁○○到庭證稱：「從聲請人出獄回來後，相對
    人就不見了，偶爾會回來看個10分鐘，次數沒有超過10次，
    聲請人坐牢時，我與祖母同住，相對人住在○○路（即聲請
    人住所），都是祖母在照顧我，相對人離家這一年來，我○
    ○街（即祖母住所）及○○路兩邊都有住，我希望以後與聲
    請人同住。」等語，查證人丙○○、丁○○為兩造所生之子
    ，若非相對人先前即鮮少負起照顧之責，離家後更未時常探
    視，導致與二子產生疏離感，證人當無刻意捏造不利於相對
    人之證詞之必要，其等證詞應堪信為真實。又證人即聲請人
    母親庚○○○，亦到庭結稱：「相對人約從聲請人管訓出來
    隔天就離家，已經一年，這一年來我住在○○街，早晚都會
    去聲請人住處照顧孫子，載孫子上課，都沒有遇到相對人，
    有時候孫子在哭想相對人，我打電話給相對人希望其回來，
    相對人還罵我，相對人未支付扶養費，最近這一年都是我與
    聲請人在照顧孫子。」等語（見100年8月3日訊問筆錄），
    均核與聲請人前述主張大致相符，聲請人之前揭主張，應堪
    採信。
(三)、次查，兩造離婚縱有無效事由，現婚姻關係仍存在，然因兩
    造自99年7月間分居迄今已逾一年，就未成年子女權利義務
    之行使或負擔，亦得依民法第1089條之1之規定，請求法院
    酌定之。綜上，本院審酌相對人無故離家，此段期間未曾實
    際負起照顧子女生活起居之責任，僅偶爾探視子女，亦未曾
    支付任何扶養費用，對於二子丙○○、丁○○有未盡保護教
    養義務之情形；考量兩造所生二子多年來由聲請人及其家人
    照顧之現狀，丙○○、丁○○現年12歲，已能夠瞭解監護之
    意涵，更明確表達希望由聲請人照顧之意願等情狀，爰酌定
    對於未成年長子丙○○、次子丁○○權利義務之行使或負擔
    ，均由聲請人任之。從而，聲請人之聲請，為有理由，應予
    准許。
五、末按依法應由關係人（包括聲請人、相對人及其他利害關係
    人）負擔費用者，法院裁定命關係人負擔時，應一併確定其
    數額，非訟事件法第24條第1項定有明文。經核本件聲請事
    件，應徵程序費用為1千元，依非訟事件法第122條第3項、
    第21條第2項規定，應由相對人負擔，爰依前揭規定併予確
    定如主文所示，附此敘明。
六、爰依非訟事件法第122條第3項，裁定如主文。
中　　華　　民　　國　100　　年　　8　　月　　11　　日
                  家事庭      法  官  洪嘉蘭
以上正本係照原本作成。
如對本裁定抗告，須於裁定送達後10日之不變期間內，向本院提
出抗告狀，並繳納抗告費新臺幣1,000元。
中　　華　　民　　國　100　　年　　8　　月　　11　　日
                              書記官　許家瑜


